臺灣高雄地方法院刑事判決　　　　　　　 92年度自字第355號
自　訴　人　乙○○○○
自訴代理人　黃進祥律師
　　　　　　江順雄律師
　　　　　　黃建雄律師
被　　　告　甲○○　男62歲.
選任辯護人　陳萬呈律師
上列被告因詐欺等案件，經自訴人提起自訴，本院判決如下：
    主  文
甲○○被訴詐欺得利部分無罪。
其餘被訴偽造有價證券、詐欺取財部分自訴不受理。
    理  由
甲、無罪部分：
一、自訴意旨略以：被告甲○○意圖為自己不法之利益，明知自
    己已無償債之能力，仍於民國（下同）91年10月11日向自訴
    人乙○○○○詐稱：只要自訴人，幫忙繳交丙○○向台灣土
    地銀行承租高雄市○○區○○段五六二號土地之租金（因甲
    ○○為連帶保證人）被告願將丙○○名下所有之上開土地上
    之高雄市○○區○○段158 號建物，即門牌號碼高雄市○○
    ○路351 號房屋，登記予自訴人所有，致自訴人陷於錯誤信
    以為真，遂令其女方莉莉前往台灣土地銀行高雄分行代繳
    407933元，事後被告竟拒不履行諾言，自訴人始知受騙，因
    認被告涉有刑法第339 條第2 項詐欺得利之罪嫌等語。
二、按犯罪事實應依證據認定之，無證據不得推定其犯罪事實；
    又不能證明被告犯罪，應諭知無罪之判決。刑事訴訟法第一
    百五十四條第二項及第三百零一條第一項分別定有明文。再
    按刑事訴訟法上所謂認定犯罪事實之證據，係指足以認定被
    告確有犯罪行為之積極證據而言，如未能發現相當證據或證
    據不足以證明，自不能以推測或擬制之方法，以為裁判基礎
    。而認定不利於被告之事實，須依積極證據，苟積極證據不
    足為不利被告之認定時，即應為有利於被告之認定，更不必
    有何有利之證據；又認定犯罪事實所憑之證據，雖不以直接
    證據為限，間接證據亦包括在內，然而無論直接證據或間接
    證據，其為訴訟上之證明，須於通常一般之人均不致有所懷
    疑，而得確信其為真實之程度者，始得據為有罪之認定，倘
    其證明尚未達到此一程度，而有合理之懷疑存在而無從使事
    實審法院得有罪之確信時，即應由法院為諭知被告無罪之判
    決。亦即若證據資料在經驗科學上或論理法則上尚有對被告
    較為有利之存疑，而無從依其他客觀方法排除此項合理之可
    疑，即不得以此資料作為斷罪之基礎，且刑事訴訟制度受「
    倘有懷疑，即從被告之利益為解釋」、「被告應被推定為無
    罪」之原則所支配，故得為訴訟上之證明者，無論為直接或
    間接證據，須客觀上於一般人均不致有所懷疑而達於確信之
    程度者，始可據為有罪之認定，倘其證明尚未達於「確信」
    之程度，而有合理可疑存在時，即難據以為被告不利認定，
    換言之，在法律判斷上，即不能為被告有罪之認定。再按刑
    法第三百三十九條詐欺罪之成立，以意圖為自己或第三人不
    法所有，以詐術使人將本人或第三人之物交付或行為人因而
    得財產上之不法利益為要件，如行為人並未施用詐術，或其
    所用方法不能認係詐術，亦不致使人陷於錯誤，即均與該條
    之構成要件有間，此亦有最高法院四十六年度台上字第二六
    ０號判例可供參照。
三、訊之被告甲○○對於以上開建物過戶為條件要求自訴人為其
    繳交上開租金，自訴人亦依約繳交上開租金一事固不諱言，
    惟堅決否認有何詐欺得利之犯行，辯稱伊確有要將上開建物
    移轉予自訴人之意，且有交付該建物之所有權狀及印鑑證明
    予自訴人，惟因事後建物所有權人丙○○不願意蓋章才未順
    利移轉，並非故意詐騙自訴人為伊繳上開土地之租金等語；
    經查，本件業經證人丙○○於本院審理中到庭證稱：上開建
    物之所有權狀及印鑑證明有交付被告保管，而被告要將所有
    權狀及印鑑證明交予自訴人時有跟其講過，說要給自訴人過
    戶用以之清償債務，其亦有同意，惟因被告使其女兒辛郁芳
    （即被告之媳婦）負債二百多萬，致其女兒債信不良，此事
    尚未解決，所以後來就後悔而未去土地銀行蓋章辦理上開建
    物之過戶等語（見本院九十四年三月十四日審判筆錄），核
    與自訴人所稱在代繳租金前，被告有將所有權狀及丙○○之
    印鑑證明交給其收受，租金繳完後其與被告約在土地銀行辦
    理過戶，惟證人丙○○一直未到場蓋章等語相符（見本院九
    十四年三月十四日審判筆錄），且參之一般人不會任意將建
    物所有權權狀及印鑑證明交給他人持有，可見證人丙○○應
    確曾向被告表示同意將上開建物過戶予自訴人，顯見被告所
    辯稱確實有意要將上開建物過戶予自訴人，並非故意騙自訴
    人代繳租金等語尚可採信。被告並無詐欺得利之故意，亦未
    施任何詐術，應可認定；此外復查無其他積極證據，足認被
    告有何自訴人所指之詐欺得利之犯行，核之上開法條及判例
    之意旨，被告此部分之之犯罪尚屬不能證明，自應為無罪之
    諭知。
乙、自訴不受理部分：
一、自訴意旨另以：（一）被告甲○○自八十九年五月十日起，
    陸續擔任會首四會，自訴人則為會員，即第一會：八十九年
    五月十日起會，預計至九十一年三月十日止，自訴人以簡月
    汝、方英傑名義共參加三會，第二會：八十九年八月二十八
    日起會，預計至九十二年二月二十八日止，自訴人以簡月汝
    、方英傑名義共參加三會，第三會：八十九年十一月五日起
    會，預計至九十一年十一月五日止，自訴人以簡月汝、方英
    傑名義共參加三會，第四會：九十年一月一日起會，預計至
    九十二年四月一日止，自訴人以簡月汝、林殷玲、方英智、
    方英傑、方莉莉名義共參加六會。詎料被告擔任會首之合會
    均於九十年十二月無預警止會，致被告受有共計一千零八萬
    元之損害，如下：（1）自 訴人參加三會，其中二會死會，
    一會活會。死會會錢被告仍積欠自訴人一百萬，再加上活會
    二百五十萬元，故被告尚欠自訴人三百五十萬元。（2）自
    訴人參加三會，均為活會，被告積欠自訴人共計一百四十二
    萬元。（3）自 訴人參加三會，均為活會，被告積欠自訴人
    共計一百四十一萬元。（4）自 訴人參加六會，均為活會，
    被告積欠自訴人共計三百七十五萬元。（二）另自訴人擔任
    會首，被告為會員，共計第一會：八十九年一月六日起會，
    至民國九十二年二月二十一日止，會款二萬元，被告以甲○
    ○、王春綢、方怡霞等名義，共參加七會。第二會八十九年
    三月二十六日起會，至民國九十一年十二月二十六日止，會
    款二萬元，被告以甲○○、王春綢、方怡霞名義，共參加七
    會。第三會：九十年二月二十日起會，預計至九十三年三月
    二十日止，會款一萬元，被告以甲○○、王錦綢、方怡霞名
    義，共參加七會。第四會：九十年十月十五日起會，預計至
    九十三年一月十五日止，會款三萬元，被告以甲○○、王錦
    綢、方怡霞等名義，共參加七會。第五會：九十年十二月十
    日起會，預計至九十四年一月十日止，會款二萬元，被告以
    甲○○、王錦綢名義，共參加四會。詎料，被告竟於九十一
    年七月十五日將九十年十月十五日起會之該會活會均標取完
    後，於同年八月份起，即完全未繳納死會會錢，造成自訴人
    共計一千二百八十九萬七千八百元之損害，如下：（1）被
    告共參加七會，均為死會，尚餘十會死會會錢未繳，共計被
    告積欠自訴人一百四十萬元，而被告僅開立面額十四萬元之
    本票六張。（2）被 告共參加七會，均為死會，尚餘七會死
    會會錢未繳，共計被告積欠自訴人九十八萬元，而被告僅開
    立面額十四萬元之本票三張。（3）被 告加七會，均為死會
    ，尚餘二十七會死會會錢未繳，共計被告積欠自訴人新台幣
    一八九萬元，而被告僅開立面額七萬元之本票二十三張。
    （4）被告參加七會，均為死會，尚餘二十三會死會會錢未
    繳，共計積欠自訴人四百八十三萬元，而被告僅開立面額二
    十一萬元之本票十九紙。（5）被告參加四會，均為死會，
    尚餘四十會死會會錢未繳，共計積欠自訴人新台幣三百二十
    萬元，而被告僅開立面額八萬之本票三十六張。（三）綜上
    ，可明被告自任會首之四個合會，業於九十年十二月無預警
    止會，表示在當時期被告資力已無法負擔債務，卻仍向自訴
    人謊稱伊在高雄縣嶺口可持續申請到開挖砂石，資力絕無問
    題，致使自訴人陷於錯誤，九十年十二月十日所起之合會仍
    讓被告參加。豈料，被告參加該合會後，連同九十年十月十
    五日之合會，密集投標而得標，並於九十一年七月十五日最
    後一次得標後，於同年八月份起即未繳全部合會，（四）又
    被告於上開（一）所述之第四會竟於九十年十一月一日冒自
    訴人之子方英傑之名義標得會款後，偽造方英傑為發票人之
    本票一張（票號CH782630）交付予會員丁○○；因認被告分
    別涉有連續詐欺取財及偽造有價證券之罪嫌，其間並有牽連
    犯之裁判上一罪之關係等語。
二、按不得提起自訴而提起者，應諭知不受理之判決，刑事訴訟
    法第334 條定有明文。又犯罪之被害人得提起自訴，刑事訴
    訟法第319 條第1 項固定有明文，惟此之被害人係指犯罪之
    直接被害人而言。又犯罪事實之一部提起自訴者，他部雖不
    得自訴亦以得提起自訴論。但不得提起自訴部分係較重之罪
    ，或其第一審屬於高等法院管轄，或第321 條之情形者，不
    在此限，此刑事訴訟法第319條第3 項亦有明定。
三、本件自訴人自訴被告上開涉嫌詐欺及偽造有價證券部分之犯
    行，二者間有牽連犯之裁判上一罪之關係，其中偽造有價證
    券罪部分之犯行，犯罪之直接被害人係方英傑，被告直接侵
    害者係方英傑，自訴人並非此部分犯罪之直接被害人，依法
    即不得提起自訴，又此部分之罪較詐欺取財之罪為重，核之
    上開法條說明，自訴人就上開被告涉嫌詐欺取財及偽造有價
    證券部分之犯行，自不得提起自訴，此部分爰不經言詞辯論
    ，逕為不受理之判決。
據上論結，依刑事訴訟法第334 條、第343 條、第307 條、第
301 條第1 項，判決如主文。
中　　華　　民　　國　　94　　年　　4 　　月　　18　　日
                  刑事第六庭    審判長法　官  蔡國卿
                                      法  官  楊筑婷
                                      法  官  林俊寬
以上正本證明與原本無異。
如不服本判決，應於判決送達後10日內，向本院提出上訴狀。
中　　華　　民　　國　　94　　年　　4 　　月　　18　　日
                                      書記官  蔡淑貞
